臺灣高雄地方法院民事判決　　　　　　　 94年度訴字第332號
原　　　告　第一商業銀行股份有限公司
法定代理人　丁○○
訴訟代理人　鄭曉東律師
　　　　　　魏緒孟律師
被　　　告　戊○○
　　　　　　丙○○
　　　　　　甲○○
上　一　人
訴訟代理人　己○○
被　　　告　世國大飯店股份有限公司
法定代理人　乙○○
訴訟代理人　蔡錫欽律師
　　　　　　李育任律師
複　代理人　許龍升律師
當事人間確認股份轉讓關係不存在等事件，本院於民國94年6 月
6日 言詞辯論終結，判決如下：
    主      文
原告之訴駁回。
訴訟費用由原告負擔。
    事實及理由
一、程序部分：
（一）按共同訴訟之被告數人，其住所不在一法院管轄區域內者
      ，各該住所在地之法院俱有管轄權，民事訴訟法第20條前
      段定有明文。本件被告丙○○住所地雖非屬本院管轄，惟
      共同訴訟之被告戊○○、甲○○、世國大飯店股份有限公
      司（下稱世國飯店）之住所地或營業所所在地均在高雄市
      ，依首揭規定，本院就本件訴訟關於被告丙○○部分亦有
      管轄權，合先敘明。
（二）被告丙○○經合法通知，無正當理由未於言詞辯論期日到
      場，核無民事訴訟法第386 條各款所列情形，爰依原告聲
      請，由其一造辯論而為判決。
（三）原告法定代理人於起訴時原為謝壽夫，嗣於本院審理中，
      其法定代理人變更為丁○○，茲據丁○○於民國94年5 月
      2 4 日以書狀聲明承受訴訟，並提出原告董事會94年4 月
      12日（94）董會字第00008 號函影本一紙為證（見本院卷
      第116 至118 頁），核無不合，應予准許。
（四）按確認法律關係之訴，非原告有即受確認判決之法律上利
      益者，不得提起之，民事訴訟法第247 條第1 項前段定有
      明文。所謂即受確認判決之法律上利益，係指法律關係之
      存否不明確，致原告在私法上之地位有受侵害之危險，而
      此項危險得以對於被告之確認判決除去之者，始為存在（
      最高法院27年上字第316 號判例參照）。查原告依高雄市
      政府建設局之公司登記資料，對被告戊○○於被告世國飯
      店之股份5,215 股為強制執行，惟被告世國飯店及戊○○
      均向本院民事執行處陳報被告戊○○股份僅餘32股，其餘
      股份已轉讓被告丙○○、甲○○等情，此有原告強制執行
      聲請狀、本院民事執行處扣押命令、被告世國飯店及戊○○陳報狀影本各一份附卷足按（見本院卷第7 至12頁），
      並經本院依職權調取本院93年度執字第61152 號執行卷，
      核閱屬實，則被告戊○○是否確實將股份轉讓予被告丙○○、甲○○，將影響原告執行債權能否獲得清償，故原告
      提起本件確認之訴以排除無法獲償之危險，即與上開法條
      規定並無不合，應認有即受確認判決之法律上利益。
二、原告起訴主張：(一)其於93年11月19日以債權憑證為執行名義
    ，對被告戊○○所擁有之世國飯店股數計5,215 股之股份為
    強制執行，經本院民事執行處於93年11月29日核發扣押命令
    ，詎被告世國飯店於93年12月15日檢附高雄市政府建設局登
    記之股東名簿及該公司製作之股東名簿，向本院民事執行處
    陳稱被告戊○○之股份僅有32股云云，被告戊○○亦於93年
    12月18日以陳報狀陳稱伊於90年間將股份轉讓他人，伊僅餘
    32股云云。依被告世國飯店及戊○○陳報之股東名簿記載，
    被告戊○○原擁有5,215 股，嗣將其中4,133 股轉讓予被告
    丙○○，其中1,050 股轉讓予被告甲○○，惟依高雄市政府
    建設局93年12月9 日核發之股東名簿尚記載被告戊○○擁有
    5,2 15股，若被告間果有股份轉讓行為，何以不向建設局辦
    理變更登記？又被告戊○○辯稱：伊以700 萬元出售4,133
    股予被告丙○○，以抵償1,000 餘萬元債務云云，惟以1,00
    0 餘萬元之債務抵銷700 萬元之股份買賣價金，其金額互相
    不符，且被告戊○○始終未能證明如何積欠被告丙○○1,00
    0 餘萬元之債務，可知其所謂債務應非實在，所稱抵債一事
    更屬不實，其間之股份轉讓雖已繳納證交稅，惟此僅係形式
    上之股份交易程序，尚不足以證明確有股票買賣關係存在，
    被告丙○○亦未提出股票以茲證明，而證交稅繳款書遲至90
    年5 月23日始繳款（按被告戊○○之說法，伊與丙○○之借
    款關係是在85至89年間），則其間之股份轉讓，應屬虛偽。
    另被告甲○○雖提出共計300 萬元之匯款單5 紙、股票影本
    及證交稅繳款書為據，惟高雄市政府建設局變更登記事項卡
    仍未記載此項轉讓之變更登記，且被告之匯款日期與證交稅
    繳款書日期差距達半年之久，難認上開匯款金額係給付股票
    買賣之價金。足認被告間之上開股份轉讓行為（包括債權行
    為及準物權行為），應係為避免強制執行所為之虛偽轉讓，
    自不生股權轉讓之效力，則被告丙○○、甲○○自始未取得
    股份，被告世國飯店應將該公司股東名簿關於股東丙○○、
    甲○○各持有股數4,133 股、1,050 股之登記塗銷，並回復
    登記為股東戊○○所有。(二)又被告世國飯店原股東蔡曾金葉
    已死亡，其繼承人除被告戊○○外，其餘均拋棄繼承，惟尚
    未辦理股東變更登記，蔡曾金葉名下之200 股應變更登記予
    被告戊○○所有，故被世國飯店應將股東名簿上股東戊○○
    之股數更為正為5,415 股。被告世國飯店雖辯稱蔡曾金葉於
    92年6 月5 日即將股份轉讓予訴外人蔡經斌，惟從未見被告
    世國飯店主張究係何種法律關係，亦未見任何對價之給付證
    明，其轉讓亦屬不實，且在被告世國飯店之公司股東名簿上
    亦未變更登記，即遭法院扣押，則不論其轉讓是否屬實，均
    不得以其轉讓對抗原告，原告自得對之強制執行等語。爰依
    民法第87條、242 條、第179 條及繼承之法律關係，提起本
    件訴訟。並聲明：(一)確認被告戊○○與丙○○間就世國飯店
    股數4,133 股之股份轉讓契約關係不存在；確認被告戊○○
    與甲○○間就世國飯店股數股1,050 股之股份轉讓契約關係
    不存在。(二)世國飯店應將股東名簿內關於股東丙○○股數4,
    133 股、股東甲○○股數1,050 股及股東蔡曾金葉股數200
    股之記載塗銷，並應將股東戊○○之股數更正為5,415 股。
三、被告方面：
（一）被告丙○○未於言詞辯論期日到場，亦未提出書狀作何聲
      明或陳述。
（二）被告戊○○辯稱：確實有將被告世國飯店之股份賣給被告
      丙○○、甲○○，價格分別為700 萬元、300 萬元，被告
      世國飯店之大小章在負責人手上，被告世國飯店不向行政
      主管機關辦理股東變更登記並非伊之責任，又被告甲○○
      有將300 萬元之買賣價金匯入伊之帳戶，被告丙○○則係
      以伊之前所欠債務抵償買賣價金，當初向被告丙○○借款
      時有簽立借據及本票，移轉股份抵償借款時，被告丙○○
      有將借據及本票還伊，伊即將之銷毀而未保留，另蔡曾金
      葉之股份由蔡經斌於92年6 月5 日取得，伊已無股份可繼
      承等語。並聲明：請求駁回原告之訴。
（三）被告甲○○辯稱：被告甲○○受讓被告戊○○之股票，不
      但已由被告戊○○背書，更經被告世國飯店蓋章，並登載
      於股東名簿，已生轉讓之效力，至被告世國飯店是否呈報
      高雄市政府乃屬行政問題，不影響股份轉讓效力，又轉讓
      股票契約不必有代價，何況被告甲○○係以300 萬元之代
      價向被告戊○○買受被告世國飯店股份1,050 股，有匯款
      單足證等語。並聲明：請求駁回原告之訴。
（四）被告世國飯店則以：(一)高雄市政府建設局於93年12月9 日
      核發之股東名簿雖記載被告戊○○擁有被告世國飯店股份
      5,215 股，惟依公司法第164 條、第165 條規定，可知記
      名股票之轉讓，僅須雙方當事人合意以背書之方式轉讓之
      ，即生股份轉讓之效力，至於在公司股東名簿上記載受讓
      人之本名或名稱及住所或居所，僅為對抗公司之要件，並
      非股份轉讓之生效要件，被告戊○○所有之股份已分別於
      90 年5月21日轉讓1,050 股予被告甲○○、90年5 月22日
      轉讓4,133 股予被告丙○○，被告戊○○所有股份僅餘32
      股，原告主張被告間之股份轉讓行為係通謀虛偽意思表示
      ，應負舉證責任。(二)蔡曾金葉原所有被告世國飯店200 股
      之股票，業於蔡曾金葉生前即92年6 月5 日全數轉讓予訴
      外人蔡經斌，不論該轉讓之原因關係為何，該200 股於92
      年6 月5 日之後即非蔡曾金葉所有之財產，又被告世國飯
      店之股東名簿雖未將蔡曾金葉之股份變更登記為蔡經斌所
      有，惟公司法第165 條可對抗之範圍限於公司，而不及於
      第三人，蔡曾金葉與蔡經斌間之股份轉讓行為，自非不得
      對抗原告，則蔡曾金葉於93年9 月6 日死亡時，該200 股
      即非被告戊○○所得繼承之遺產，原告主張此200 股應屬
      被告戊○○所有，並命被告世國飯店為回復之登記，非有
      理由等語，資為抗辯。並聲明：請求駁回原告之訴。
四、兩造不爭執之事項：
（一）原告於93年11月19日以債權憑證為執行名義，就被告戊○○於被告世國飯店之股份5,215 股為強制執行，經本院民
      事執行處於93年11月29日核發扣押命令，被告世國飯店於
      93年12月15日檢附高雄市政府建設局登記之股東名簿及該
      公司製作之股東名簿，向本院民事執行處陳報被告戊○○
      之股份僅有32股，被告戊○○亦於93年12月18日以陳報狀
      陳稱伊於90年間將股份轉讓他人，伊僅餘32股，有原告強
      制執行聲請狀、本院民事執行處扣押命令、被告世國飯店
      及戊○○陳報狀影本各一份附卷可稽（見本院卷第7 至12
      頁），並經本院依職權調取本院93年度執字第61152 號執
      行卷，核閱屬實。
（二）被告戊○○原擁有被告世國飯店記名股票5,215 股，嗣將
      其中4,133 股轉讓予被告丙○○、將其中1,050 股轉讓予
      被告甲○○，並有股份過戶聲請書及證券交易稅繳款書等
      在卷足憑（見本院卷第52至55頁）。
（三）蔡曾金葉原擁有被告世國飯店記名股票200 股，嗣於92年
      6 月5 日轉讓予訴外人蔡經斌，蔡曾金葉於93年9 月6 日
      死亡，繼承人中除被告戊○○外，餘均拋棄繼承，有證券
      交易稅繳款書影本一紙附卷可佐（見本院卷第51頁），並
      經本院依職權調取本院93年度繼字第1663號拋棄繼承卷，
      核閱無誤。
（四）高雄市政府建設局於93年12月9 日核發之被告世國飯店公
      司變更登記事項卡所附股東名簿上記載被告戊○○、蔡曾
      金葉各擁有5,215 股、200 股之股份，有該股東名簿影本
      一紙在卷可參（見本院卷第10頁背面），並經本院依職權
      調取被告世國飯店之公司登記資料案卷，核閱無訛。
五、依兩造前開主張及陳述觀之，本件爭執之要點，即在於：被
    告戊○○與被告丙○○、甲○○間，及蔡曾金葉與蔡經斌間
    之股份轉讓行為，是否屬於通謀虛偽之意思表示而無效？本
    院敘述判斷意見如下：
（一）按表意人與相對人通謀而為虛偽意思表示者，其意思表示
      無效，民法第87條第1 項前段固定有明文。惟第三人主張
      表意人與相對人通謀而為虛偽意思表示者，該第三人應負
      舉證之責（最高法院48年上字第29號判例參照）。又民事
      訴訟如係由原告主張權利者，應先由原告負舉證之責，若
      原告先不能舉證，以證實自己主張之事實為真實，則被告
      就其抗辯事實即令不能舉證，或其所舉證據尚有瑕疵，亦
      應駁回原告之請求（最高法院17年上字第917 號判例參照
      ）。
（二）原告主張被告戊○○與被告丙○○、甲○○間及蔡曾金葉
      與蔡經斌間之股份轉讓行為，屬於通謀虛偽之意思表示而
      無效，此為被告戊○○、甲○○、被告世國飯店所否認，
      並以前揭情詞置辯，則原告自應就上開股份轉讓行為乃通
      謀虛偽意思表示之事實，負舉證責任。經查：
    １、原告固提出高雄市政府建設局於93年12月9 日核發之被
        告世國飯店公司變更登記事項卡所附股東名簿上記載被
        告戊○○、蔡曾金葉各擁有5,215 股、200 股之股份及
        被告世國飯店內部之股東名簿登載蔡曾金葉擁有200 股
        之股份（見本院卷第10頁背面、第11頁），據以證明被
        告戊○○與被告丙○○、甲○○間及蔡曾金葉與蔡經斌
        間之股份轉讓行為間之股份轉讓行為乃通謀虛偽意思表
        ，惟記名股票之轉讓，僅須雙方當事人合意以背書之方
        式轉讓之，即生股份轉讓之效力，至於在公司股東名簿
        上記載受讓人之本名或名稱及住所或居所，僅為對抗公
        司之要件，並非股份轉讓之生效要件，公司法第164 條
        、第165 條定有明文，且被告世國飯店是否向公司登記
        主管機關即高雄市政府建設局辦理股東變更登記，僅係
        行政管理事項，要與股份轉讓是否生效及能否對抗公司
        均無涉，本件尚難僅以被告世國飯店之公司登記資料及
        被告世國飯店內部股東名簿之登載，即認被告戊○○與
        被告丙○○、甲○○間及蔡曾金葉與蔡經斌間之股份轉
        讓行為乃通謀虛偽意思表示而無效。
    ２、況被告戊○○與被告丙○○、甲○○間之股份轉讓事實
        ，業據被告甲○○提出匯款300 萬元至被告戊○○帳戶
        之匯款證明影本5 紙及被告戊○○於股票背面背書轉讓
        被告甲○○之被告世國飯店股票影本7 紙為證（見本院
        卷第25至32頁），被告世國飯店亦提出被告戊○○轉讓
        股份予被告丙○○、甲○○之股份過戶聲請書及財政部
        高雄市國稅局證券交易稅繳款書影本各2 份為證（見本
        院卷第52至55頁），被告世國飯店並於內部股東名簿上
        登載被告甲○○、丙○○各持有股份1,050 股、4,133
        股（見本院卷第11頁），倘若被告戊○○、丙○○、甲○○間之股份轉讓行為乃通謀虛偽意思表示，實無填載
        股份過戶申請書、繳交證券交易稅及登載於被告世國飯
        店股東名簿等完備股份過戶手續之可能，參以原告於93
        年11月19日始就被告戊○○於被告世國飯店之股份為強
        制執行，業如前述，而上開股份轉讓行為依股份過戶聲
        請書及證券交易稅繳款書所載均發生於90年5 月間（見
        本院卷第52至55頁），難認被告戊○○與被告丙○○、
        甲○○於90年5 月間即知原告將強制執行該等股份而為
        虛偽轉讓，綜合上情，足認被告戊○○與被告丙○○、
        甲○○之股份轉讓行為應屬真實，原告徒以被告間之股
        份轉讓行為未向建設局辦理變更登記、被告戊○○未能
        證明如何積欠被告丙○○1,000 餘萬元債務、被告丙○○並無資力借錢予被告戊○○等，而主張上開股份轉讓
        行為乃通謀虛偽之意思表示，洵非可採。
    ３、另蔡曾金葉與蔡經斌間之股份轉讓事實，亦據被告世國
        飯店提出財政部高雄市國稅局證券交易稅繳款書影本一
        紙為證（見本院卷第51頁），而依該繳款書所載，可知
        上開股份轉讓行為係發生於92年6 月間，難認蔡曾金葉
        與蔡經斌於92年6 月間即知蔡曾金葉將於93年9 月間死
        亡而由被告戊○○繼承股份，更不能預先得知原告將於
        93 年11 月間強制執行該等股份而為虛偽轉讓，原告主
        張上開股份轉讓行為乃通謀虛偽意思表示，洵屬無據，
        被告世國飯店雖未陳明蔡曾金葉與蔡經斌間究係基於何
        種原因關係而移轉股份，亦未提出任何對價給付之證明
        ，惟原告既先不能舉證自己主張之通謀虛偽事實為真實
        ，則被告就其抗辯事實即令不能舉證，或其所舉證據尚
        有瑕疵，亦應駁回原告之請求。又按公司法第165 條第
        1 項所謂不得以其轉讓對抗公司，係指未過戶前，不得
        向公司主張因背書受讓而享受開會及分派股息或紅利而
        言，並不包括股票持有人請求為股東名簿記載變更之權
        利，此觀同法條第2 項而自明（最高法院60年台上字第
        817 號判例參照），可知被告世國飯店於內部股東名簿
        上雖尚登載蔡曾金葉持有股份200 股，惟此僅係蔡經斌
        不得向被告世國飯店主張因背書受讓而享受開會及分派
        股息或紅利而言，並非不得以其股份轉讓對抗第三人，
        原告主張蔡曾金葉與蔡經斌之股份轉讓不得對抗原告而
        得強制執行云云，亦屬無據。
六、綜上所述，原告無法舉證證明被告戊○○與被告丙○○、甲○○間及蔡曾金葉與蔡經斌間之股份轉讓行為，乃通謀虛偽
    意思表示而無效之事實，從而，原告依民法第87條、242 條
    、第179 條及繼承之法律關係，請求確認被告戊○○與丙○○間就被告世國飯店股數4,133 股之股份轉讓契約關係不存
    在，確認被告戊○○與甲○○間就被告世國飯店股數股1,05
    0 股之股份轉讓契約關係不存在，並請求被告世國飯店將股
    東名簿內關於股東丙○○股數4,133 股、股東甲○○股數1,
    050 股及股東蔡曾金葉股數200 股之記載塗銷，將股東戊○○之股數更正為5,415 股，為無理由，應予駁回。
七、本件事證已臻明確，兩造其餘主張及舉證，核與本件判決結
    果無影響，爰不再予斟酌，併此敘明。
八、結論：原告之訴為無理由，依民事訴訟法第78條，判決如主
    文。
中　　華　　民　　國　　94　　年　　6 　　月　　30　　日
                  民事第五庭法　官　秦慧君
正本係照原本作成。
如不服本判決，應於送達後20日內，向本院提出上訴狀並表明上
訴理由，如於本判決宣示後送達前提起上訴者，應於判決送達後
10日內補提上訴理由書（須附繕本）。
中　　華　　民　　國　　94　　年　　6 　　月　　30　　日
                                書記官　馮欽鳳
